最　高　行　政　法　院　判　決　　　　　　　　　九十一年度判字第二一一三號
　　上　訴　人　甲○○
　　訴訟代理人　丙○○
　　被 上訴 人　財政部臺灣省中區國稅局
　　代　表　人　乙○○
右當事人間因綜合所得稅事件，上訴人對於中華民國九十年五月十六日臺中高等行政
法院八十九年度訴字第二三一號判決，提起上訴，本院判決如左：
　　主  文
上訴駁回。
上訴審訴訟費用由上訴人負擔。
　　理  由
本件上訴人起訴主張：其係臺中市和平中醫醫院（下稱和平醫院）合夥人之一，八十
三年度綜合所得稅結算申報，自行申報執行業務所得為零元。嗣八十三年度該醫院之
執行業務所得總額，經被上訴人核定為新台幣（下同）九、三七五、八一六元，並按
上訴人佔合夥比例十三分之一歸課上訴人執行業務所得七二一、二一七元，合併核定
上訴人當年度綜合所得總額。上訴人申請復查，請求就醫院自費收入及掛號費收入項
目重新查核。復查決定就掛號費收入部分准予減列四八二、○四五元，其餘未准變更
，乃就核定自費收入一○、九八○、○○○元部分循序提起本件訴訟。查和平醫院係
採用專欄式日記帳，業務收入部分設有專欄，記載時已區分公勞保及自費門診收入，
再於月底依專欄之設置一筆過入總分類帳，並無公勞保及自費門診收入未分情事。又
和平醫院每日印有「自費門診病患清單」供會計部門核對當日收現金額，會計人員於
月底將全月收入總額一次入帳。上訴人復查時所提供之自費門診病患清單係為供查核
人員方便閱讀，改採全年按月分次列印，而非按日列印，因均由電腦檔案調出列印，
二者實際上相同。據和平醫院稱，復查時提供一至十二月之自費門診病患清單供核，
於被上訴人返還時遍尋不著一、四、七月自費門診病患清單，後自行由電腦檔案再次
列印補齊，列印時間，自在送審日之後。至清單上所載門診日期，未按時序排列，係
因列印時電腦程式按病患身分別分類列印，惟此並不影響自費門診病患清單之舉證有
效性。再者，所稱自費門診病患清單、自費患者處方箋及免掛號費患者明細表相互勾
稽不符部分，既未通知院方說明，亦未指出其不符之程度，是否足以重大到推翻帳簿
文據足資證明所得額之有效性，均無法知悉。且該院送核全年資料，僅留置一、四、
七月份，其他月份是否勾稽相符，亦未見說明。若真係自費門診病患清單漏列，則依
所得稅法第八十三條第一項及執行業務所得查核辦法第八條之意旨，應依查得不符部
分按調查記錄表所載各科別每人每日收費金額核定，或按所得稅法施行細則第十三條
規定訂定之收費及費用標準核定其所得額，而非按年度中一日訪查之所得推算全年所
得。被上訴人對一、四、七月自費門診病患清單係採逐一比對方式與處方箋等資料相
互勾稽，並將未列入自費門診病患清單之處方箋全數影印附卷，共計漏列四五、一五
○元，佔一、四、七月申報自費收入之百分之五．一，疏失比例輕微，故應以此為調
增自費收入之依據，意即應調增一八○、六○○元。被上訴人卻調增七、五六八、二
二○，調增幅度高達百分之二一．八，顯有違誤。又被上訴人於復查、訴願及行政訴
訟階段，除八十七年十二月八日曾要求和平醫院提示一、四、七及十二月「自費患者
處方箋」外，於復查階段均未再要求和平中醫醫院補提示其他八個月之「自費患者處
方箋」。於訴願程序中，亦未要求上訴人補提示其餘月份之「自費患者處方箋」供核
，顯見被上訴人原已認定「自費患者處方箋」之有無，已不影響本案之核課及行政救
濟之結果，故其後來於憑證法定保存期限過後方要求上訴人提示之作法實屬違法。再
查，被上訴人所製作之調查記錄表上，負責人原記載為李阿立，事後遭塗改為鄒政權
，而塗改處未蓋章，負責人簽章處亦未改為鄒政權，顯係事後未經受訪者同意，私自
塗改，不合規定，應失證物之效力，其以有重大瑕疵之調查記錄表為唯一核課依據，
顯有違誤。上訴人所參與執業之和平醫院之帳簿文據已足資證明其所得額，被上訴人
忽視受查者提供之帳簿文據是否足資證明所得額之真諦，違法引用具重大瑕疵之調查
記錄表為唯一核課依據，原處分顯有不當，訴願決定予以維持，亦有不妥，均請判決
予以撤銷等語。
被上訴人則以：依和平醫院總分類帳記載，僅於每月月底記載當月業務收入總額而未
區分公、勞保及自費門診收入各別金額，另日記帳亦未依規定逐日記載自費收入，而
係於每月月底彙總一筆一次記載。又依上訴人提示之「自費門診病患清單」、「自費
患者處方箋」及「免掛號費患者明細表」相互勾稽結果，其中部分出現於處方箋及免
掛號費患者明細表中屬自費身分之患者，並未列於該「自費門診病患清單」中，是上
訴人主張依該清單所載自費金額，核定當年度自費門診收入，尚不足採。和平醫院當
年度既未能提供足資證明所得額之帳簿、文據供核，是被上訴人初查依派員實地訪查
且經其蓋章認證之調查記錄表所載情形，核定自費門診收入，並無不合。再者，依上
訴人復查時提供該院一、四、七月三個月份「自費門診病患清單」所載，系爭清單係
於八十六年三月十八日及二十日列印，且依其所載門診日期亦非按日期先後順序排列
，上訴人主張可由該院每日印製「自費門診病患清單」已足供證明自費收入金額，亦
不足採。該院負責人八十三年八月一日由李阿立變更為鄒政權，該訪查記錄表雖由李
阿立蓋章認證，其當年度仍為合夥人之一，且當年度前七個月份為該院負責人，對該
院業務應知之甚詳，故由其蓋章認證之調查訪問記錄，應具客觀性與代表性。又調查
記錄表雖載明國定假日休息，惟經與該院之「自費門診病患清單」勾稽結果，國定假
日仍有看診情形，是被上訴人初查依當年度各縣市核算醫事人員執行業務收費最低標
準規定之全年執行業務天數醫院部分以三六○天計算其自費收入，並無不合。和平醫
院八十三年度日記帳雖設有業務收入欄，惟其中自費收入並未依執行業務所得查核辦
法第六條之規定入帳，而係於每月月底彙總一筆一次記載。上訴人雖主張從每日列印
「自費門診病患清單」已足供證明每日自費收入金額，惟查其自始均未能提供當初每
日列印之原始資料，而係提供嗣後於八十六年三月補列印之清單等語，資為抗辯。
原審斟酌全辯論意旨及調查證據之結果，以：按「納稅義務人已依規定辦理結算申報
，但於稽徵機關進行調查時，通知提示有關各種證明所得額之帳簿、文據而未依限期
提示者，稽徵機關得依查得之資料或同業利潤標準核定其所得額。」所得稅法第八十
三條第三項定有明文。又「執行業務者於規定期限內辦理結算申報，並能提供證明所
得額之帳簿、文據調查者，其執行業務所得，應依帳載核實認定。其未依規定提供調
查者，應依所得稅法第八十三條及同法施行細則第十三條規定訂定之收費及費用標準
核定其所得額。．．．」亦為執行業務所得查核辦法第八條所明定。上訴人係和平醫
院十三位合夥人之一，該院八十三年度列報自費門診收入三、四一一、七八○元，經
被上訴人核定為一○、九八○、○○○元，係以上訴人未能提出足資證明所得額之帳
簿、文據供核，乃以派員實地訪查之調查紀錄表所載加以核定。而被上訴人認定上訴
人所提帳簿文據不足採取之理由為：和平醫院八十三年度之總分類帳記載，僅於每月
月底記載當月業務收入總額而未區分公、勞保及自費門診收入各別金額，另日記帳雖
設有業務收入欄，惟其中自費收入欄並未按會計事項發生之次序逐日登帳，而係於每
月月底彙總一筆一次記載，核與行為時執行業務所得查核辦法第六條之規定不符。上
訴人主張日記帳雖未按日記載，惟另有「自費門診病患清單」足供核認，惟經被上訴
人將該資料與上訴人另提之「自費患者處方箋」及「免掛號費患者明細表」相互勾稽
結果，其中部分出現於處方箋及免掛號費患者明細表中屬自費身分之患者，並未列於
該「自費門診病患清單」中，是上訴人主張依該清單所載自費金額，核定當年度自費
門診收入乙節不足採取等情，業據提出該院當年度總分類帳、日記帳（一至三月份）
、八十六年三月十八日列印之自費門診清單（一、四、七月份）及異常處方箋三十九
張等之影本附原處分卷可考，除其中八十三年一月四日中野亞美自費門診費用五百六
十元已列入自費門診清單，應予剔除外，其餘均與被上訴人所述相符。上訴人對於上
開三十八張處方箋所示之自費收入未列於自費門診清單中亦不否認，是以其提出供核
之總分類帳、日記帳、自費門診清單記載均有不實，無從據為核定該年度執行業務所
得之基礎至堪認定。和平醫院所提示之帳簿、文據記載不實，不能做為核定所得額之
依據，被上訴人自得依前開規定，依查得之資料核定其所得額。被上訴人於八十三年
間曾指派稅務員林八弘至和平醫院調查其執行業務情形，製有八十三年度醫師執行業
務所得調查記錄表附原處分卷足資憑認。上訴人雖主張該記錄表存有重大瑕疵，不得
作核課之依據等語。惟查和平醫院於八十三年八月一日起負責人由李阿立變更為鄒政
權，為兩造所不爭執，系爭調查記錄表負責人簽章欄及調查訪問記事欄均蓋有李阿立
之印章，顯然當時接受訪談者為李阿立。李阿立為該院之醫師，係十三位合夥人之一
，其於八十三年間每週一至六，每日皆排有門診時間於該院應診，對該院事務之瞭解
不能謂不深，其於調查所述即無不可採認之理由。李阿立雖於原法院審理同案另位合
夥人林秀山案中到庭證稱上開記錄表所蓋之印章係該院掛號處出具證明專用，且其當
時未曾受訪，亦未蓋章等語，惟該印章並未註明「證明專用」字樣，且該證人八十二
年受訪時亦使用同一顆印章，有被上訴人提出之八十二年度調查記錄表在卷可稽，系
爭八十三年度調查記錄表顯非遭他人盜蓋。綜上，系爭八十三年度調查記錄表顯係訪
談李阿立所作，並經其蓋章承認無訛，其上開證詞與事實不符，不足採信。至於調查
訪問記事欄所載內容，上訴人指稱看診人數及該欄右上角門診人次、金額等記載之筆
跡不同且未經李阿立簽章乙節，查上開看診人數之記載為調查訪問記事第（３）項中
之一部分，並非獨立一項，其筆跡雖與其他部分不同，並非事後塗改，乃被上訴人當
時派與林八弘同往調查之職員所載等情，已據林八弘證述明確，而該調查訪問記事欄
已據李阿立蓋章承認已如前述，自無特就此項記載再行蓋章之必要。又同欄右上角門
診人次及金額之記載係勞保局通報後，由工讀生所記載，並非調查訪問內容，自不需
簽章，上訴人認此部分係調查記錄表之瑕疵均無足採。上開調查記錄表上，看診科目
、單價、每日看診人數等記載，係針對自費就診病患而言，不含勞健保病患等情，已
據證人林八弘證述明確。又被上訴人依據上開調查之結果，採中間數或最低數，核定
和平中醫醫院平均之每日之業務量均屬合理有據。關於看診日數，被上訴人依當年度
「各縣市核算醫事人員執行業務收費最低標準」之規定，以三六○日計算該醫院全年
執行業務日數，且基於醫病之信賴關係，凡自下午起或晚上休診之日，病患會自行調
整至其他門診時間看診，故未全日休診者不予扣除，尚屬合理。再據前開李阿立之證
詞，和平醫院八十三年度全日休診者亦僅有五日，而病患自行調整看診時間亦符常情
，是被上訴人核定其全年看診日數為三六○日亦屬可取。從而被上訴人核定該醫院八
十三年自費門診收入為一○、九八○、○○○元並無不合。上訴人主張一、四、七月
漏列金額係抽查所得，自不能作為推算全年自費收入之依據，因而請求依漏列金額所
佔比例五．三％予以調增一節，於法無據，亦與比例原則無關。另查被上訴人於查得
一、四、七月有漏報自費收入後，未命上訴人提出其餘各月帳證文據以為調查之方法
，但上訴人早在八十六年九月即已提出復查申請，而竟不提出全年資料以供調查，且
未依執行業務所得查核辦法第六條規定在調查終結前保存帳證文據以供調查，則其自
屬未能提供證明所得額之帳簿、文據，被上訴人依執行業務所得查核辦法第八條規定
，依其另行對和平醫院進行調查所得之資料核定該醫院自費收入金額，自無不可。被
上訴人復查決定依上開和平醫院核定所得淨額，核算上訴人八十三年度就該醫院之執
行業務所得為六八四、一三六元，並無違誤等，為其判斷基礎，經核無不合。
上訴人上訴主張系爭調查記錄表係稽徵機關於八十三年度中某日派員至和平醫院訪談
醫院人員，就其記憶所及所作之口述筆錄，該筆錄所述是否與實際情況相符，未加查
證，故該調查記錄表並非所得稅法第八十三條所述之查得資料。所得稅法第八十三條
所謂查得資料，應係實際執行查核工作，逐一比對一、四、七月共九十二日「自費門
診病患清單」、「自費患者處方箋」及「免掛號費患者明細表」所得之結果，被上訴
人未採實際調查比對所得之資料以為核課及判決依據，違反所得稅法第八十三條及執
行業務所得查核辦法第八條之規定云云。惟查所得稅法第八十三條第三項前段及執行
業務所得查核辦法第八條前段固規定，執行業務者於規定期限內辦理結算申報，並能
提供證明所得額之帳簿、文據調查者，其執行業務所得，應依帳載核實認定。然如所
提供帳證不合或不實，即屬未依規定提供，自應依各該條後段規定辦理。所得稅法第
八十三條第三項後段所稱「稽徵機關得依查得之資料核定其所得額」，並未限定其查
得方式，不以核對帳證所查得者為限。其由不同方式查得之所得額數如有不同，何者
可採，自可依證據認定之，非以由帳證核對所得數為優先，上訴人前開主張顯無足採
。原判決已詳細敘明其認定調查報告表可採，上訴人所提供核之總分類帳、日記帳、
自費門診清單記載均有不實，無從據為核定該年度執行業務所得之心證理由，並無牴
觸司法院釋字第二一八號解釋或本院六十一年判字第七十號判例意旨，或與證據法則
或經驗法則相違背，其理由亦無矛盾之處。又行政程序法係九十年一月一日起施行，
本件尚無該法之適用。上訴人猶執詞爭執，係就原審取捨證據、認定事實之職權行使
指摘，難認為有理由，應予駁回。
據上論結，本件上訴為無理由，爰依行政訴訟法第二百五十五條第一項、第九十八條
第三項前段，判決如主文。
中　　華　　民　　國　　九十一　　　年　　 十一 　　　月　　二十二　　　日
                    最 高 行 政 法 院  第 一 庭
                                審 判 長 法  官　　　蔡　進　田
                                         法  官      鄭  淑  貞
                                         法  官　　　林　家　惠
                                         法  官　　　黃　璽　君
                                         法  官　　　廖　宏　明
右  正  本  證  明  與  原  本  無  異
　　　　　　　　　　　　　　　　　　　　 法院書記官　邱  彰  德
中　　華　　民　　國　　九十一　　　年　　　十一　　　月　　二十二　　　日
